【裁判字號】    92,訴,666
【裁判日期】    921225
【裁判案由】    平均地權條例
【裁判全文】
臺中高等行政法院裁定                              九十二年度訴字第六六六號
                              .
    原      告  甲○
    訴訟代理人  楊榮富 律師
                丙○○
    被      告  臺中市政府
    代  表  人  乙○○
    訴訟代理人  己○○
                丁○○
                戊○○
右當事人間因平均地權條例事件，原告提起行政訴訟，本院裁定如左：
    主  文
原告變更之訴駁回。
訴訟費用由原告負擔。
    理  由
一、按訴狀送達後，原告不得將原訴變更或追加，但經被告同意，或行政法院認為適
    當者，不在此限，行政訴訟法第一百十一條第一項定有明文，本件訴狀送達後，
    原告於言詞辯論期日為訴之變更，經被告同意，查其基礎事實係屬相同，本院認
    其變更尚屬適當，爰予准許，合先敘明。
二、次按訴訟事件不屬行政法院之權限者，行政法院應以裁定駁回之，行政訴訟法第
    一百零七條第一項第一款規定甚明。又行政機關代表國家處理行政事務，如與人
    民因私權關係發生爭執，則屬於民事訴訟範圍，應向普通法院訴請裁判，非行政
    爭訟範圍，不屬行政法院之權限。
三、本件原告變更後之訴訟意旨略謂：原告自民國（以下同）六十四年十月六日起，
    向被告承租由其代管坐落台中市○○區○○段七○五地號土地之公有耕地，並於
    八十三年十二月間換約，被告於八十二年間辦理台中市第十期市地重劃時，將系
    爭公有耕地列為第十期市地重劃土地之一部，並動工辦理市地重劃之整地工作，
    嗣經被告於八十八年一月七日至同年二月五日，重新公告修正之重劃計畫後，於
    八十九年二月十日辦竣第十期市地重劃土地分配並公告確定，系爭公有耕地經重
    劃後，其地號變更為台中市○○區○○段一七○、一七○之一地號二筆土地，並
    經被告指配為公園用地，嗣經原告申請註銷租約及請求發放補償費。九十一年八
    月二十日被告始將租約註銷，致原告無端多繳八十九年期及九十年期兩期地租，
    另就原告申請補償費一事，被告函覆以九十二年籌編預算通過後，再憑通知領取
    ，惟迄今尚未發給。原告乃提起本件行政訴訟，依平均地權條例第六十三條第一
    項、第二項第一款之規定，請求被告給付補償費，並依不當得利之法律關係，請
    求被告返還溢繳之地租，亦即請求被告給付原告新台幣（下同）肆佰貳拾玖萬肆
    仟玖佰貳拾捌元之補償費，及自八十九年四月十一日起至清償日止，按年息百分
    之五計算之利息；並請求被告返還原告溢繳之租金參仟玖佰肆拾肆元，及自起訴
    狀繕本送達之翌日起至清償日止，按年息百分之五計算之利息等語。
四、惟按「官署依據法令管理國有財產，雖係基於公法為國家處理公務，但其與人民
    間就該項國有財產所發生之租賃等關係，則仍屬私法上之契約關係。人民與官署
    因租用國有土地所生爭執，自屬於私權之爭執，非行政爭訟所能解決。而官署基
    於私法關係所為之意思通知，亦屬私法上之行為，不得視為基於公法上權力服從
    關係所為之處分，而對之為行政爭訟。」（改制前行政法院五十一年度判字第二
    八二號判例參照）本件是否屬於公法事件，經查：
    (一)關於補償費部分：
      按「出租之公、私有耕地因實施市地重劃致不能達到原租賃之目的者，由直轄
      市或縣（市）政府逕為註銷其租約並通知當事人。依前項規定註銷租約者，承
      租人得依左列規定請求或領取補償：一重劃後分配土地者，承租人得向出租人
      請求按重劃計畫書公告當期該土地之公告土地現值三分之一之補償。」平均地
      權條例第六十三條第一項、第二項第一款定有明文。依上開規定，出租之耕地
      因實施市地重劃致不能達原租賃之目的，而經縣（市）政府逕為註銷其租約者
      ，承租人得向出租人請求補償。本件出租人雖為被告機關，惟被告係依法管理
      國有財產，而與原告就系爭耕地訂立租賃契約，兩造間之租賃關係仍屬私法上
      之契約關係，縱依上開規定，註銷租約後出租人應給付承租人公告土地現值三
      分之一之補償費，承租人此一請求權仍係因前有租賃關係存在之故，且依上開
      條文規定，該請求權之對象包括公、私有耕地之出租人，非僅限於政府機關，
      尚包括自然人在內，益證該請求權純係私法上之請求權。卷附被告九十一年八
      月八日府地權字第○九一○一一五三九二號函（見原證八）稱，俟預算通過後
      再通知領取補償費之意思表示，仍係出租人本於私法關係所為之意思表示，從
      而因補償費給付所生之爭執，自應向普通法院請求，本院並無審判權。至前開
      法律規定該請求權成立之要件於租約註銷之後，並不影響其係私法上請求權之
      性質，原告謂租賃關係業已消滅，其係依平均地權條例第六十三條第一項、第
      二項第一款規定向「公家機關」請領補償費，性質上為公法上之損失補償，非
      租賃關係所生爭執，本件為公法事件乙節，係屬誤解法令，不足採取。
    (二)關於溢繳租金部分：
      本件兩造間之租賃關係，參照上開判例之見解係屬私法關係為原告所不否認，
      則原告本於租賃關係所納之租金縱有溢繳情事，亦屬私法上之不當得利，非可
      依公法上給付訴訟請求返還。
五、綜上所述，本件均屬原告與行政機關間私權爭執，不屬行政法院之權限，依首揭
    規定，原告對之提起行政訴訟，難謂為合法，應予駁回。
三、依行政訴訟法第一百零七條第一項第一款、第一百零四條、民事訴訟法第九十五
    條、第七十八條，裁定如主文。
中    華    民    國    九十二      年      十二      月    二十五      日
                 臺 中 高 等 行 政 法 院   第 三 庭
                                審 判 長 法  官  王  茂  修
                                         法  官  莊  金  昌
                                         法  官  許  金  釵
右正本證明與原本無異。
如不服本裁定，應於裁定送達後十日內以書狀敘明理由，經本院向最高行政法院提起
抗告（須依對造人數附具繕本）；並應預繳送達用雙掛號郵票三九○元（三十四元及
五元郵票各十份)。
中    華    民    國    九十二      年      十二      月    二十五      日
                                        法院書記官  蔡逸媚


司法院資訊處製作；財團法人民間司法改革基金會備份。
